臺灣高等法院刑事判決　　　　　　　　　　　　　九十一年度上易字第二八○八號
　　上　訴　人
　　即　被　告　丙○○
　　　　　　　　甲○○
　　　　　　　　乙○○
　　　　　　　　丁○○
　　共　　　同
　　選任辯護人　呂福元律師
右上訴人因違反公職人員選舉罷免法案件，不服臺灣桃園地方法院九十一年度易字第
二八三號，中華民國九十一年八月二十一日第一審判決（起訴案號：臺灣桃園地方法
院檢察署九十年度偵字第二○○九三號、第二○八二二號、第二○九六○號、第二○
九六一號）提起上訴，本院判決如左：
    主  文
上訴駁回。
丙○○、丁○○、乙○○均緩刑參年。
    事  實
一、丙○○、甲○○、乙○○及丁○○四人，均為中國國民黨黨員，分屬桃園縣中壢
    市仁祥里、龍岡里、仁福里及華勛里之里長。於中華民國九十年第五屆立法委員
    選舉暨九十年縣市長選舉期間，中國國民黨黨員朱立倫登記桃園縣選區縣長第一
    號候選人。而甲○○有感於中國國民黨二次提名伊參選龍岡里里長選舉並當選，
    為報此情，乃思使同黨但不知情之朱立倫得以順利當選縣長，竟利用該黨於九十
    年十一月三十日晚欲在朱立倫中壢競選總部前舉辦晚會之機會，起意提供資金予
    基於犯意聯絡之丙○○、乙○○、丁○○等三人，分別交付賄賂予該選區內有投
    票權之人每人二百元，而約其投給該黨之候選人朱立倫。遂於民國九十年十一月
    二十五日以電話通知同黨黨員之丙○○至朱立倫之競選總部，告以將提供新臺幣
    （下同）二萬二千元之現金，由其負責召集其里內有投票權之人，請其里民投票
    給朱立倫，每人發給二百元，並當場交付朱立倫之競選文宣，供其發放。丙○○
    即先拿朱立倫之簡介文宣、海報文宣各數十份返回仁祥里，並著手聯絡該里之有
    投票權人，同年月二十七日下午二時，甲○○即至仁福里里長乙○○位於桃園縣
    中壢市○○里○鄰○○○路○段二七三號住處，交付三萬三千元現金予乙○○，
    並囑其與丁○○、丙○○二位里長，一人拿一萬一千元，各找一部遊覽車量（約
    四十餘人）的選民，每人發給二百元之賄賂，於同年月三十日搭乘中國國民黨黨
    部所準備之遊覽車前往會場。乙○○為免遭到牽連，於同年月二十七日電話通知
    丁○○至其住處，並將三萬三千元全部交給丁○○，並囑其將二萬二千交給丙○○，保留一萬一千元，負責召集一部遊覽車之有投票權人參與晚會，交給選民一
    人二百元。丁○○取得款項後，同日將二萬二千元送至丙○○住處，丙○○取得
    款項後，於同年月三十日投票前夕，先將之兌換成百元紙鈔，並帶領所聯絡來之
    有投票權里民，前往中國國民黨於朱立倫中壢競選總部團結晚會，途中在中國國
    民黨所準備之國澧交通有限公司之ＴＴ─三四三遊覽車上，以車用擴音設備向具
    有投票權人Ａ１（姓名年籍詳卷）及其他車上里民表示「這個名片是我個人掏腰
    包，造勢完以後，明天你拿這張名片到我服務處領二百元。希望你們能多多投票
    。」，語畢即發放候選人朱立倫之帽子及「天慈聖德慈善基金會（中壢分會丙○○）名片」一張，給乘車之里民及Ａ１，而暗示為一定之行使，即投票予朱立倫
    。於翌日（即投票日），Ａ１及其他不詳姓名之有投票權人六十二人，分別持該
    張名片，至丙○○位於桃園縣中壢市○○街一四三之五號「仁祥里里民服務處」
    領款，丙○○果即接續交付賂賄二百元予Ａ１及其他不詳姓名之六十二人。嗣Ａ
    １取得該二百元後，直接向臺灣桃園地方法院檢察署檢察官檢舉，經檢察官率桃
    園縣警察局中壢分局員警到場執行逕行搜索，於「仁祥里里民服務處」內當場扣
    得附表所示之物。
二、案經桃園縣警察局中壢分局報告臺灣桃園地方法院檢察署檢察官偵查起訴。
    理  由
一、訊據被告甲○○坦承有交付三萬三千元予被告乙○○，請他交給丙○○等人，請
    他們找人；被告乙○○坦承將三萬三千元交付丁○○，並囑其將二萬二千元交付
    被告丙○○；被告丁○○坦承將二萬二千元交給被告丙○○；被告丙○○坦承在
    遊覽車上以車用擴音器，向車上里民為右述廣播，並交付予證人Ａ１及其他六十
    二名里民各二百元現金等情，惟均矢口否認有何賄選之犯行。被告甲○○辯稱：
    該款項是造勢晚會之工資，並沒有指定他們投給特定人云云；被告乙○○及丁○○均辯稱：該款項是走路工時費，造勢晚會須三、四小時，天氣冷找不到人參加
    ，所以每人二百元當作工資云云。被告丙○○辯稱：錢是國民黨造勢晚會的走路
    工時費，並沒有叫他們投票給特定人，只是鼓勵他們多多投票，扣案之文宣不是
    在造勢現場及車上發的云云。經查：
  (一)據秘密證人Ａ１警訊證稱：被告丙○○於九十年十一月三十日十八時三十分許，
    在國澧交通有限公司之ＴＴ─三四三號遊覽車上，發放候選人朱立倫之帽子與天
    慈聖德慈善基金會之名片一張，並以擴音器向車內乘客廣播，持該明片於九十年
    十二月一日投票當天，可至仁祥里辦公處向被告丙○○換現金二百元（參九十年
    度偵字第二○○九三號卷第六頁）；於原審證稱：有很多人去領，那時候，伊看
    到丙○○服務處的抽屜有很多百元鈔票，... （遊覽車內）大部分是老人家，..
    . 都是同一選區的鄰居等語（參原審卷第一一六頁筆錄）；及被告丙○○於警訊
    、偵查供稱：被告甲○○要伊找人數二輛遊覽車的里民到朱立倫競選總部幫朱立
    倫造勢助選，伊依甲○○指示發給有去參加九十年十一月三十日朱立倫競選總部
    造勢活動之里民每人二百元，先在二輛遊覽車上發天慈聖德慈善基金會之名片，
    再請里民於十二月一日拿名片到依服務處換領現金，計共發出了六十三張，領走
    了一萬二千元六百元，扣得之現金五千二百元（一百元共五十二張）及名片是要
    發給里民的等語（參前揭第二○○九三號偵卷第三頁背面、第四頁、第三九頁）
    ；於原審供稱：在車上有把總部拿回來的朱立倫的帽子、旗子、海報等文宣拿上
    車發，並作右述之陳述。當時係以名片來決定是否要發二百元（參原審卷第卅一
    頁筆錄）；當時大約有六十幾個等語（參原審卷第一三四頁筆錄），足認係被告
    丙○○召集二部遊覽車量之里民，於前開時、地，前往參加朱立倫競選晚會，並
    在車內發放朱立倫之帽子、旗子、海報等文宣，並以擴音器廣播得於投票後，至
    其服務處領取二百元，以及事後確已交付二百元之賄賂予里民共六十三人等事實
    ，堪以認定。
  (二)被告丙○○在上開遊覽車上廣播時，同時交付朱立倫之競選文宣，業據被告丙○○供承在案；秘密證人Ａ１為有投票權之人，業據原審查證屬實；又除證人Ａ１
    以外，前往參加晚會並領取二百元賄賂之人，係證人Ａ１之鄰居，且為老人一節
    ，復據證人Ａ１結證屬實（參原審卷第一一六頁筆錄），核被告丙○○所供與秘
    密證人Ａ１之證述情節相符，足認其已有約使在遊覽車上之乘客投票給朱立倫之
    表示，且在被告丙○○位於中壢市○○街一四三之五號之服務處，復扣得如附表
    所示之候選人朱立倫之文宣與面額一百元之現金五十二張等物足資佐證，從而，
    被告丙○○於車上發放縣長候選人朱立倫之文宣，並在服務處發放二百元予有投
    票權人之秘密證人Ａ１及不詳姓名六十二人，暗示投票予朱立倫等事實，足堪認
    定，是被告丙○○交付賄賂予有投票權之人，亦堪認定。被告丙○○於本院所辯
    ：（造勢晚會所邀請的人）沒有限定，也不限於里民，還有小孩，大約有十幾二
    十個孩子；給二百元，只是鼓勵選民多多投票，無約使其投給特定之人云云；於
    原審所辯：交付二百元之對象，不論年齡，不論居住處所云云，其復供稱：交付
    二百元是鼓勵選民多多投票等語，然倘無投票權，如何多多投票？是其所辯，顯
    屬卸責之詞，不足採信。
  (三)又據被告丙○○於警訊、偵查供稱：是龍岡里里長甲○○請伊幫忙朱立倫競選造
    勢助選，並由華勛里里長丁○○轉交給伊現金二萬二千元整，做為選民之走路工
    費用等語（參前揭第二○○九三號偵卷第三頁背面、第四頁、第三九頁）；被告
    丁○○交錢給伊時，特別說是要清償債務，但伊與被告丁○○間並無債務關係等
    語（參前揭第二○○九三號偵卷第三九頁背面）；於原審供稱：被告甲○○叫伊
    至總部所拿朱立倫的文宣，並說要拿二萬二千元給伊，作為發給選民的走路工，
    後來在二十七日，被告丁○○將錢拿至伊住處，並稱該錢是欠伊的等語（參原審
    卷第卅頁筆錄）；於本院時稱：（問甲○○是否打電話給你叫你到朱立倫的總部
    碰面？）有，但伊去時並沒有看到甲○○，錢是丁○○交給伊的，是甲○○打電
    話叫伊去拿文宣的，（問丁○○是何時把錢交給你的？）十一月三十日下午四點
    左右，他拿到伊家給伊等語（參本院九十一年十一月四日訊問筆錄）。及被告丁○○警訊、偵查供稱：錢是乙○○在仁里辦公室親手交給伊，再轉交二萬二千元
    給被告丙○○；交錢當時告知被告丙○○是為清償以前之債務，但伊與之並無債
    務關係，被告乙○○交付該筆款項時，有說是要發放走路工的錢等語（參九十年
    度偵字第二○八二二號偵卷第四頁背面、第二二頁至第二三頁）；於原審供稱：
    伊在九十年十一月二十七日有交二萬二千元給丙○○，伊交給他時，有告訴他這
    是國民黨造勢晚會的工時費，乙○○交給伊三萬三千元，二萬二千元，是要他去
    找民眾，作為造勢晚會的工時費（參原審卷第卅三頁筆錄）；被告乙○○於警訊
    、偵查及原審供稱：被告甲○○於九十年十一月二十七日下午十四時許至伊住處
    ，將三萬三千元走路工費用交付予伊，邱某並告知請伊幫忙將該筆錢轉交被告丁○○及丙○○等人，作為發放每人二百元走路工費用，車由中國國民黨部派遣，
    於同日下午十五時通知被告丁○○前來拿錢等語（參九十年度偵字第二○九六一
    號偵卷第四頁背面、原審卷第卅四頁訊問筆錄）；被告甲○○於警、偵查供稱：
    伊有拿三萬三千元給被告乙○○，作為民眾走路工，每人二百元等語（參九十年
    度偵字第二○九六○號卷第五頁），原審供稱：確有電話通知被告丙○○至朱立
    倫競選總部拿文宣（參原審卷第卅七頁筆錄）各等情，其等所供述情節互核相符
    ，是被告甲○○提供三萬三千元之資金，作為交付該選區之選民之費用，並交由
    被告乙○○轉交予被告丁○○，被告丁○○再將其中二萬二千元交付被告丙○○
    ，作為支付選民之費用等情，亦堪認定。
  (四)被告甲○○等人所辯走路工乙節，倘其等所給付者係參加活動之工時費，按諸社
    會常情，應在活動完當場清點後即行給付，以免糾紛，豈會隔日另行憑名片領取
    ？又既為供發放每人二百元之用，而造勢晚會日期應係多日前即已確定，豈會至
    該日下午四點多仍未換妥百元鈔券，以供造勢晚會活動完畢當場發放之用？且該
    款項確係由被告甲○○所提供，被告丙○○於遊覽車上竟宣稱係其個人出資，顯
    有隱匿實情，是其等辯係走路工乙節，無非係事後卸責之詞，委無可採。
  (五)綜上被告等人供述，復觀諸附表所示扣案之物，足資佐證，被告所辯，否認犯罪
    ，顯係卸責之詞，難謂可採。是本件事證明確，被告等人之犯行堪以認定。
二、核被告四人所為，均係犯公職人員選舉罷免法第九十條之一第一項之對於有投票
    權之人，交付賄賂，而約其為投票權一定之行使罪。公訴意旨誤載為同條第二項
    ，尚有未洽，應予更正，附此敘明。被告丙○○接續交付賄賂與有投票權人六十
    三人，係基於一個賄選目的所為之接續動作，為實質上一罪。被告四人間有犯意
    之聯絡，行為之分擔，均應論以共同正犯。被告丙○○、丁○○二人於偵查中自
    白，合於公職人員選舉罷免法第九十條之一第五項自白減輕之要件，應依法減輕
    其刑。
三、原審適用公職人員選舉罷免法第九十條之一第一項、第三項、第五項、第九十八
    條第三項，刑法第十一條、第二十八條、第四十一條第一項前段、第三十七條第
    二項、第三十八條第一項第二款，罰金罰鍰提高標準條例第二條，分別審酌被告
    四人為使其等之同黨黨員能順利當選，而為上開犯行，因此破壞應以公正清廉行
    之之選舉文化，敗壞選風，對地方民主產生嚴重之危害，惟被告犯後尚能坦承部
    分犯行等一切情狀，分別量處被告丙○○、丁○○有期徒刑六月，褫奪公權二年
    ，並諭知易科罰金之折算標準；被告乙○○有期徒刑十月，被告甲○○有期徒刑
    一年，各褫奪公權二年，並就扣案之附表所示編號一之現金一百元鈔五十二張，
    係被告等人預備供犯本罪所用之物，編號二係用以交付之賄賂，以及未扣案之現
    金二萬七千六百元，其中一萬二千四百元已交付予不詳姓名之有投票權人，無證
    據證明不存在，其餘一萬五千二百元預備交付之賄賂，應依公職人員選舉罷免法
    第九十條之一第三項宣告沒收，附表所示編號八之物係供犯本罪所用之物，且均
    為被告丙○○所有，應依刑法第三十八條第一項第二款宣告沒收，經核其認事用
    法，洵無不當，量刑亦屬妥適。被告上訴仍執陳詞，否認犯罪，指摘原判決不當
    ，並無理由，其上訴應予駁回。
四、末查被告丙○○、丁○○、乙○○前未曾受有期徒刑以上刑之宣告，有本院被告
    全國前案紀錄表在卷可稽，其等一時失慮，受他人之影響而罹刑章，經此教訓，
    嗣後應知戒慎，信無再犯之虞，本院認其等所受刑之宣告，以暫不執行為適當，
    爰均諭知緩刑三年，以啟自新。至被告甲○○圖為個人政治利益而起賄選之念，
    敗壞選風，不宜緩刑，附此敘明。
據上論斷，應依刑事訴訟法第三百六十八條，刑法第七十四條第一款，判決如主文。
本案經檢察官費玲玲到庭執行職務。
中      華      民      國     九十一     年     十一     月     廿六   日
                              臺灣高等法院刑事第十三庭
                                  審判長法  官  蔡    燉
                                        法  官  鄧  振  球
                                        法  官  李  春  地
右正本證明與原本無異。
如不服本判決應於收受送達後十日內向本院提出上訴書狀，其未敘述上訴之理由者並
得於提起上訴後十日內向本院補提理由書（均須按他造當事人之人數附繕本）。
                                        書記官  柳  秋  月
中      華      民      國    九十一    年      十二    月      三      日
附錄本案論罪科刑法條：
公職人員選舉罷免法第九十條之一：
有左列行為之一者，處五年以下有期徒刑，併科新臺幣五十萬元以上五百萬元以下罰
金：
一、對於該選舉區內之團體或機構，假借捐助名義，行求期約或交付財物或其他不正
    利益，使其團體或機構之構成員，不行使投票權或為一定行使者。
二、以財物或其他不正利益，行求期約或交付罷免案提議人或連署人，使其不為提議
    或連署，或為一定之提議或連署者。
預備犯前項之罪者，處一年以下有期徒刑。
預備或用以行求期約或交付之賄販，不問屬於犯人與否，沒收之。
附  表：
┌───┬──────────┬────────────────────┐
│編號  │扣案物品名稱        │沒收法條依據                            │
├───┼──────────┼────────────────────┤
│一    │新臺幣面額一百元鈔五│預備用以交付之賄賂                      │
│      │十二張              │公職人員選舉罷免法第九十條之一第三項    │
├───┼──────────┼────────────────────┤
│二    │舉發新臺幣面額一百元│用以交付之賄賂                          │
│      │鈔二張              │公職人員選舉罷免法第九十條之一第三項    │
├───┼──────────┼────────────────────┤
│三    │朱立倫簡介文宣二十份│不沒收                                  │
├───┼──────────┼────────────────────┤
│四    │朱立倫文宣海報二十張│不沒收                                  │
├───┼──────────┼────────────────────┤
│五    │朱立倫競選背心一件  │不沒收                                  │
├───┼──────────┼────────────────────┤
│六    │朱立倫仁祥里服務處旗│不沒收                                  │
│      │幟三面              │                                        │
├───┼──────────┼────────────────────┤
│七    │朱立倫小旗幟二枝    │不沒收                                  │
├───┼──────────┼────────────────────┤
│八    │天慈聖德慈善基金會名│供犯本罪所用之物                        │
│      │片六十三張          │刑法第三十八條第一項第二款              │
├───┼──────────┼────────────────────┤
│九    │天慈聖德慈善基金會名│不沒收                                  │
│      │片四一二張          │                                        │
└───┴──────────┴────────────────────┘
